臺灣新竹地方法院民事判決　　　　　　 100年度重訴字第27號
原　　　告　陳榮權
訴訟代理人　葉天昱律師
複代 理 人　李亦瀅
被　　　告　陳榮輝
特別代理人　陳以章
被　　　告　陳漢銘
　　　　　　陳國旗
　　　　　　陳金蘭
　　　　　　陳香蘭
　　　　　　陳建宏
　　　　　　陳彥蓁
　　　　　　陳蘇秀卿
兼前4人共同 陳漢達
訴訟代理人　　　　　　　弄32.
上列當事人間分割共有物事件，本院於民國100年8月16日辯論終
結，判決如下：
    主      文
一、兩造共有坐落新竹縣湖口鄉○○段一四六地號、地目田、面
    積七０五平方公尺，新竹縣湖口鄉○○段一四八地號、地目
    田、面積二五一平方公尺，新竹縣湖口鄉○○段一二三地號
    、地目田、面積四七九二平方公尺，新竹縣湖口鄉○○段一
    六三地號、地目田、面積五一０四平方公尺，新竹縣湖口鄉
    ○○段五二二地號、地目田、面積一六五點八五平方公尺，
    新竹縣湖口鄉○○段五二三地號、地目田、面積二七點九二
    平方公尺，新竹縣湖口鄉○○段五二四地號、地目田、面積
    二點九一平方公尺，新竹縣湖口鄉○○段五二五地號、地目
    田、面積一六七八點四五平方公尺，新竹縣湖口鄉○○段五
    八八地號、地目建、面積三九０點七三平方公尺，共九筆土
    地，准依下列方法合併分割：
    兩造共有坐落新竹縣湖口鄉○○段一二三地號、地目田、面
    積四七九二平方公尺，新竹縣湖口鄉○○段一六三地號土地
    、地目田、面積五一０四平方公尺，共二筆土地部分，如附
    圖一所示Ａ部分，面積二０四八點五平方公尺，Ｆ部分，面
    積一九四八點０二平方公尺，面積共計三九九六點五二平方
    公尺之土地，分歸原告取得；如附圖一所示之Ｂ部分，面積
    一四四八點六八平方公尺、Ｅ部分，面積一四四四點三八平
    方公尺，面積共計二八九三點零六方公尺之土地，分歸被告
    陳香蘭、陳漢銘、陳國旗、陳漢達、陳金蘭、陳建宏、陳彥
    蓁、陳蘇秀卿共同取得，並按其等應繼分之比例維持公同共
    有；如附圖一所示Ｃ部分，面積一二九四點八二平方公尺，
    Ｇ部分，面積五三點七八平方公尺，Ｄ部分，面積一六五七
    點八二平方公尺，面積共計三００六點四二平方公尺之土地
    ，分歸被告陳榮輝取得。
    兩造共有坐落新竹縣湖口鄉○○段五二二地號、地目田、面
    積一六五點八五平方公尺，新竹縣湖口鄉○○段五二五地號
    土地、地目田、面積一六七八點四五平方公尺，共二筆土地
    部分，如附圖二所示Ｊ部分，面積一００五點三九平方公尺
    ，Ｈ部分，面積八三點六平方公尺，面積共計一０八八點九
    九平方公尺之土地，分歸被告陳榮輝取得；如附圖二所示Ｉ
    部分，面積二五八點０九平方公尺、Ｇ部分，面積八二點二
    五平方公尺、Ｋ部分，面積四一四點九七平方公尺，面積共
    計七五五點三一平方公尺之土地，分歸被告陳香蘭、陳漢銘
    、陳國旗、陳漢達、陳金蘭、陳建宏、陳彥蓁、陳蘇秀卿共
    同取得，並按其等應繼分之比例維持公同共有。
    兩造共有坐落新竹縣湖口鄉○○段一四六地號、地目田、面
    積七０五平方公尺，新竹縣湖口鄉○○段一四八地號、地目
    田、面積二五一平方公尺，分歸原告取得。
    兩造共有坐落新竹縣湖口鄉○○段五八八地號、地目建、面
    積三九０點七三平方公尺，新竹縣湖口鄉○○段五二三地號
    、地目田、面積二七點九二平方公尺，新竹縣湖口鄉○○段
    五二四地號、地目田、面積二點九一平方公尺，分歸被告陳
    香蘭、陳漢銘、陳國旗、陳漢達、陳金蘭、陳建宏、陳彥蓁
    、陳蘇秀卿共同取得，並按其等應繼分之比例維持公同共有
    。
二、訴訟費用由被告陳榮輝負擔三分之一，被告陳香蘭、陳漢銘
    、陳國旗、陳漢達、陳金蘭、陳建宏、陳彥蓁、陳蘇秀卿連
    帶負擔三分之一，餘由原告負擔。
    事實及理由
壹、程序方面
一、按訴狀送達後，原告不得將原訴變更或追加他訴，但被告同
    意或請求基礎事實同一者不在此限，民事訴訟法第255條第1
    項第1款、第2款定有明文。(一)本件原告原起訴聲明請求判決
    兩造共有坐落新竹縣湖口鄉○○段146、148、163、123、52
    5、522、588地號土地准予分割。(二)嗣於民國100年7月21日
    言詞辯論庭時以言詞追加同段523、524地號土地請求合併分
    割，並經被告陳榮輝、陳漢銘、陳國旗、陳香蘭、陳建宏、
    陳彥蓁、陳蘇秀卿、陳漢達表示同意，有100年7月21日言詞
    辯論筆錄在卷可稽。(三)再於100年8月9日當庭聲明：1.兩造
    共有坐落新竹縣湖口鄉○○段123、163地號共二筆土地，准
    予合併分割，其分割方式：如附圖一所示Ａ部分、Ｆ部分之
    土地，分歸原告取得；如附圖一所示之Ｂ部分、Ｅ部分之土
    地，分歸被告陳香蘭、陳漢銘、陳國旗、陳漢達、陳金蘭、
    陳建宏、陳彥蓁、陳蘇秀卿（下稱陳香蘭等8人）共同取得
    ，依序按應有部分各1/8之比例維持共有；如附圖一所示Ｃ
    部分、Ｇ部分、Ｄ部分之土地，分歸被告陳榮輝取得。2.兩
    造共有坐落新竹縣湖口鄉○○段522、525地號共二筆土地，
    准予合併分割，其分割方式：如附圖二所示Ｊ部分、Ｈ部分
    之土地，分歸被告陳榮輝取得；如附圖二所示之Ｉ部分、Ｇ
    部分、Ｋ部分之土地，分歸被告陳香蘭等8人共同取得，依
    序按應有部分各1/8之比例維持共有。3.兩造共有坐落新竹
    縣湖口鄉○○段146、148地號土地，分歸原告取得。4.兩造
    共有坐落新竹縣湖口鄉○○段588、523地號、524地號土地
    ，分歸被告陳香蘭等8人共同取得，依序按應有部分各1/8之
    比例維持共有。5.訴訟費用由被告陳榮輝負擔1/3，被告陳
    香蘭等8人連帶負擔1/3，餘由原告負擔。(四)惟因被告陳香蘭
    等8人目前係繼承而公同共有系爭9筆土地應有部分1/3，其
    等尚未辦理遺產分割登記，且仍欲維持公同共有關係，故原
    告於100年8月16日更正聲明為：1.兩造共有坐落新竹縣湖口
    鄉○○段123、163地號共二筆土地，准予合併分割，其分割
    方式：如附圖一所示Ａ部分、Ｆ部分之土地，分歸原告取得
    ；如附圖一所示之Ｂ部分、Ｅ部分，分歸被告陳香蘭等8人
    維持公同共有；如附圖一所示Ｃ部分、Ｇ部分、Ｄ部分之土
    地，分歸被告陳榮輝取得。2.兩造共有坐落新竹縣湖口鄉○
    ○段522、525地號共二筆土地，准予合併分割，其分割方式
    ：如附圖二所示Ｊ部分、Ｈ部分之土地，分歸被告陳榮輝取
    得；如附圖二所示之Ｉ部分、Ｇ部分、Ｋ部分之土地，分歸
    被告陳香蘭等8人維持公同共有。3.兩造共有坐落新竹縣湖
    口鄉○○段146、148地號土地、分歸原告取得。4.兩造共有
    坐落新竹縣湖口鄉○○段588、523、524地號土地，分歸被
    告陳香蘭8等人維持公同共有。5.訴訟費用由被告陳榮輝負
    擔1/3，被告陳香蘭、陳漢銘、陳國旗、陳漢達、陳金蘭、
    陳建宏、陳彥蓁、陳蘇秀卿連帶負擔1/3，餘由原告負擔。
    核原告上開之行為係屬請求基礎事實同一，且被告無異議而
    為本案言詞辯論，視為同意原告為訴之追加，參諸前揭規定
    ，應予准許。
二、按對於無訴訟能力人為訴訟行為，因其無法定代理人或其法
    定代理人不能行代理權，恐致久延而受損害者，得聲請受訴
    法院之審判長選任特別代理人，民事訴訟法第51條第1項定
    有明文。經查，本件被告陳榮輝雖已成年，然因罹患帕金森
    氏症，無法為自己到庭進行訴訟行為，有林口長庚紀念醫院
    100年5月17日（100）長庚院法字第0463號函及本院100年5
    月5日履勘筆錄在卷可憑，又因被告陳榮輝未經禁治產宣告
    ，並無法定代理人，恐致本件訴訟久延而受有損害，本院於
    訴訟繫屬中已依原告之聲請，選任被告陳榮輝之子陳以章為
    被告陳榮輝本件訴訟之特別代理人，此有本院100年度聲第
    238號民事裁定在卷為憑。
三、本件被告陳金蘭經合法通知，未於最後言詞辯論期日到場，
    核無民事訴訟法第386條各款所列情形，爰依原告聲請，由
    其一造辯論而為判決。
貳、實體方面：
一、原告起訴主張：緣坐落新竹縣湖口鄉○○段146、148、163
    、123、522、523、524、525、588地號等9筆土地（以下簡
    稱系爭土地），為原告與被告等人所共有，上開土地目前之
    使用現況為同段163地號土地上有原告所建房屋二棟，其餘
    均為空地，同段123地號土地除原告種植水稻部分外均為空
    地，同段525、522地號土地上被告陳榮輝、陳漢銘、陳國旗
    分別建有房屋，被告陳榮輝房屋越界到531地號鄰地，又同
    段522地號與同段526地號鄰地接壤處有被告陳榮輝整理之菜
    圃。茲因兩造間並無分管協議及不分割之約定，惟因人數眾
    多，被告陳金蘭又遷出國外，迄今無法達成分割協議，為此
    依民法第823條規定，請求准以維持使用現狀之前提下分割
    ，並聲明：
(一)兩造共有坐落同段123地號、地目田、面積4792平方公尺，
    同段163地號、地目田、面積5104平方公尺，共2筆土地，准
    予合併分割，其分割方式：如新竹縣新湖地政事務所100年7
    月26日之複丈成果圖所示Ａ部分，面積2048.5平方公尺，Ｆ
    部分，面積1948.02平方公尺，面積共計3996.52平方公尺之
    土地，分歸原告取得；如同圖所示之Ｂ部分，面積1448.68
    平方公尺、Ｅ部分，面積1444.38平方公尺，面積共計2893.
    06平方公尺之土地，分歸被告陳香蘭、陳漢銘、陳國旗、陳
    漢達、陳金蘭、陳建宏、陳彥蓁、陳蘇秀卿等人維持公同共
    有；如同圖所示Ｃ部分，面積1294.82平方公尺，Ｇ部分，
    面積53.78平方公尺，Ｄ部分，面積1657.82平方公尺，面積
    共計3006.42平方公尺之土地，分歸被告陳榮輝取得。
(二)兩造共有坐落同522地號、地目田、面積165.85平方公尺，
    同段525地號、地目田、面積1678.45平方公尺，共二筆土地
    ，准予合併分割，其分割方式：如新竹縣新湖地政事務所10
    0年5月5日複丈成果圖所示Ｊ部分，面積1005.39平方公尺，
    Ｈ部分，面積83.6平方公尺，面積共計1088.99平方公尺之
    土地，分歸被告陳榮輝取得；如附圖所示之Ｉ部分，面積25
    8.09平方公尺、Ｇ部分，面積82.25平方公尺、Ｋ部分，面
    積414.97平方公尺，面積共計755.31平方公尺之土地，分歸
    被告陳香蘭等8人維持公同共有。
(三)兩造共有坐落同段146地號、地目田、面積705平方公尺，同
    段148地號、地目田、面積251平方公尺，共2筆土地，均分
    歸原告陳榮權所有。
(四)兩造共有坐落同段588地號、地目建、面積390.73平方公尺
    ，同段523地號、地目田、面積27.92平方公尺，同段524地
    號、地目田、面積2.91平方公尺，共3筆土地，均分歸被告
    陳香蘭等8人維持公同共有。
(五)訴訟費用由被告陳榮輝負擔3分之1，被告陳香蘭等8人連帶
    負擔3分之1，餘由原告負擔。
二、被告陳榮輝、陳香蘭、陳漢銘、陳國旗、陳漢達、陳建宏、
    陳彥蓁、陳蘇秀卿、同意原告主張依現況分割之分割方法；
    被告陳香蘭、陳漢銘、陳國旗、陳漢達、陳建宏、陳彥蓁、
    陳蘇秀卿等7人並請求就其等分得部分，按其等應繼分之比
    例維持公同共有。另被告陳金蘭經合法通知，未於言詞辯論
    期日到場，亦未提出準備書狀作何聲明或陳述。
三、得心證之理由：
(一)按共有物之分割，依共有人協議之方法行之。分割之方法不
    能協議決定，或於協議後因消滅時效完成經共有人拒絕履行
    者，法院得因任何共有人之請求，命為下列分配：一、以原
    物分配於各共有人，但各共有人均受原物之分配顯有困難者
    ，得將原物分配於部分共有人。二、原物分配顯有困難時，
    得變賣共有物，以價金分配於各共有人；或以原物之一部分
    分配於各共有人，他部分變賣，以價金分配於各共有人。以
    原物分配時，如共有人中有未受分配，或不能按其應有部分
    受分配者，得以金錢補償之。以原物為分配時，因共有人之
    利益或其他必要情形，得就共有物之一部分仍維持共有。共
    有人相同之數不動產，除法令另有規定外，共有人得請求合
    併分割。共有人部分相同之相鄰數不動產，各該不動產均具
    應有部分之共有人，經各不動產應有部分過半數共有人同意
    ，得適用前項規定，請求合併分割。但法院認合併分割為不
    適當者，仍分別分割之。變賣共有物時，除買受人為共有人
    外，共有人有依相同條件優先購買之權，有二人以上願優先
    承買者，以抽籤定之，98年1月23日總統公布修正、同年7月
    24日施行之民法第824條定有明文。再按，民法第824條第5
    項、第6項增訂「合併分割」之規定，其立法目的乃在避免
    不動產尤其是土地之細分，以有益社會經濟之發展，其中第
    5項之適用前提要件，除法令有禁止合併分割規定外，僅須
    為共有人相同之數不動產，共有人即得請求合併分割，該數
    不動產包括相同性質之不動產，例如共有數筆土地，或不同
    性質不動產，例如一為共有土地、一為共有建築物，至各不
    動產共有人之應有部分是否相同、是否相鄰、地目是否相同
    應均非所問，只要在共有人均同意且無害共有人間利益並力
    求公平之情形下，宜儘量准許共有人訴請合併消滅共有關係
    之機會。
(二)次按各共有人，除法令另有規定外，得隨時請求分割共有物
    ，但因物之使用目的不能分割或契約訂有不分割之期限者，
    不在此限，民法第823條第1項定有明文。查新竹縣湖口鄉○
    ○段146、148、163、123、522、523、524、525、588地號
    等9筆土地為兩造共有，原告及被告陳榮輝應有部分各為1/3
    ，被告陳香蘭等8人因繼承而公同共有應有部分1/3等情，為
    兩造所不爭執，並有原告提出之土地登記謄本為證（見本院
    卷第8-43、161-170頁）。而系爭522、525、123、163地號
    土地共有人即原告陳榮權、被告陳榮輝係於59年繼承取得應
    有部分各1/3，被告陳香蘭等8人則於90年後分次因繼承取得
    ，登記應有部分為公同共有1/3，上開4筆土地均屬都市計畫
    範圍內土地，非屬農業發展條例所規定之耕地，其分割不受
    該條例第16條耕地最小分割面積之限制，如依本件複丈成果
    圖所載分割方式予以分割並無違反登記法令等情，亦有新竹
    縣湖口鄉地政事務所100年8月10日新湖地登字第1000003481
    號函在卷可稽（見本院卷第204頁）。又系爭9筆土地依其使
    用目的並無不能分割情形，兩造亦無就系爭土地有不分割之
    協議，被告就此均無爭執，兩造既就分割方法無法達成協議
    ，原告訴請裁判分割共有物，於法自屬有據，應予准許。
(三)再按定共有物分割之方法，固可由法院自由裁量，但亦須以
    其方法適當者為限；又法院裁判分割共有物，須斟酌各共有
    人之利害關係、使用情形、共有物之性質及價值、經濟效用
    ，符合公平經濟原則，其分割方法始得謂為適當（最高法院
    90年度臺上字第1607號判決意旨參照）；另定共有物分割之
    方法，固可由法院自由裁量，惟仍應斟酌共有人之意願、利
    害關係及分得部分所得利用之價值等情形，定一適當公平之
    方法以為分割（最高法院89年度臺上字第724號判決意旨參
    照），因此請求共有物之分割，應由法院依民法第824條規
    定命為適當之分配，不受當事人主張之拘束，法院為共有物
    分割時，應斟酌共有物之性質、經濟效益及全體共有人之利
    益，並應符合公平原則，且社會利益亦應考慮在內。
(四)經查，系爭123、163地號土地相連，另522、525地號土地相
    毗鄰，經兩造於履勘現場時指出欲分割之界限，其中系爭16
    3地號土地原告欲分得之部分，目前建有鐵皮建物，原告訴
    訟代理人稱該建物為原告所有；另系爭522、525地號土地上
    ，目前以圍牆區隔被告陳榮輝、陳漢銘、陳國旗使用之建物
    ；其餘系爭146、148地號土地位於系爭123、163地號土地東
    北方，並未毗鄰、系爭588地號土地位於系爭522、525地號
    土地東方，亦未與該2筆土地相鄰；至於系爭523、524地號
    土地位於522、525地號土地西北角，該4筆土地相鄰等情，
    業據本院會同兩造勘驗現場，並囑託新竹縣新湖地政事務所
    派員測量屬實，制有勘驗筆錄、地籍參考圖、地籍圖謄本、
    現場照片、土地複丈成果圖等附卷可憑（見本院卷第108-11
    4、118-121、124、142-144頁）。兩造於履勘後就系爭163
    地號土地與123地號土地相毗鄰如附圖一所示之Ｇ部分土地
    請求與系爭123地號Ｃ部分土地同分歸予被告陳榮輝，本院
    爰依兩造之請求再囑託新湖地政事務所另製土地複丈成果圖
    如附圖一所示，亦有該所100年7月27日新湖地測字第100000
    3545號函檢送之100年7月22日土地複丈成果圖在卷可稽（見
    本院卷第182-183頁）。兩造均同意系爭9筆土地合併分割之
    分割方案如下：
  １兩造共有坐落新竹縣湖口鄉○○段123地號、地目田、面積4
    792平方公尺，新竹縣湖口鄉○○段163地號土地、地目田、
    面積5104平方公尺，共二筆土地，准予合併分割，其分割方
    式：如附圖一所示Ａ部分，面積2048.5平方公尺，Ｆ部分，
    面積1948.02平方公尺，面積共計3996.52平方公尺之土地，
    分歸原告取得；如附圖一所示之Ｂ部分，面積1448.68平方
    公尺、Ｅ部分，面積1444.38平方公尺，面積共計2893.06
    方公尺之土地，分歸被告陳香蘭等8人共同取得，並按其等
    應繼分之比例維持公同共有；如附圖一所示Ｃ部分，面積12
    94.82平方公尺，Ｇ部分，面積53.78平方公尺，Ｄ部分，面
    積1657.82平方公尺，面積共計3006. 42平方公尺之土地，
    分歸被告陳榮輝取得。
  ２兩造共有坐落新竹縣湖口鄉○○段522地號、地目田、面積
    165.85平方公尺，新竹縣湖口鄉○○段525地號土地、地目
    田、面積1678.45平方公尺，共二筆土地，准予合併分割，
    其分割方式：如附圖二所示Ｊ部分，面積1005.39平方公尺
    ，Ｈ部分，面積83.6平方公尺，面積共計1088.99平方公尺
    之土地，分歸被告陳榮輝取得；如附圖二所示之Ｉ部分，面
    積258.09平方公尺、Ｇ部分，面積82.25平方公尺、Ｋ部分
    ，面積414.97平方公尺，面積共計755.31平方公尺之土地，
    分歸被告陳香蘭等8人共同取得，並按其等應繼分之比例維
    持公同共有。
  ３兩造共有坐落新竹縣湖口鄉○○段146地號、地目田、面積
    705平方公尺，新竹縣湖口鄉○○段148地號、地目田、面積
    251平方公尺，分歸原告所有。
  ４兩造共有坐落新竹縣湖口鄉○○段588地號、地目建、面積3
    90.73平方公尺，新竹縣湖口鄉○○段523地號、地目田、面
    積27.92平方公尺，新竹縣湖口鄉○○段524地號、地目田、
    面積2.91平方公尺，分歸被告陳香蘭等8人共同取得，並按
    其等應繼分之比例維持公同共有。準此，原告所提之分割方
    案並無違背兩造共有人意願，應屬可採。是本院審酌系爭土
    地之位置、面積、現使用狀況及分割共有物之目的、經濟效
    益、公平均衡原則等一切因素，足認原告所主張上開分割方
    案應屬公平而可採。
(五)末按，兩造就共有物分割方法不能達成協議時，固得由原告
    起訴請求裁判分割，然原告主張之分割方法，僅供法院參考
    ，就該部分並不生訴有無理由之問題，況縱法院請求分割共
    有物為有理由，依法定方法分割，然依民法第825條規定，
    分割後各共有人間就他共有人分得部分係互負擔保責任，即
    該判決尚非片面命被告負義務；遑論兩造主張不同之分割方
    法，以致不能達成協議，毋寧為其伸張或防衛權利所必要，
    如僅因法院准原告分割共有物之請求，即命被告應負擔全部
    訴訟費用，不免失衡。從而，本件分割結果，共有人既屬均
    蒙其利，茲斟酌兩造所受利益，並參酌其應有部分之比例，
    命兩造各分擔訴訟費用如主文所示。
四、訴訟費用負擔之依據：民事訴訟法第385條第1項前段、第80
    條之1、第85條第2項前段。
中    華    民    國    100    年    8    月    31    日
                  民事第一庭    法  官  吳靜怡
以上正本，係照原本作成。
如對本判決上訴，須於判決送達後20日內向本院提出上訴狀。
                                書記官  馮玉玲
中    華    民    國    100    年    8    月    31    日